最高法院刑事判決　　　　　　九十四年度台上字第三五二五號
　　上　訴　人　台灣高等法院台南分院檢察署檢察官
　　被　　　告　甲○○
　　選任辯護人　陳英鳳律師
　　被　　　告　乙○○
　　　　　　　　　　　　號5樓.
　　　　　　　　丙○○
　　　　　　　　　　　　號5樓.
　　　　　　　　　　　　（現在台灣台南監獄台南分監執行中）
　　　　　　　　丁○○
　　　　　　　　己○○
　　　　　　　　　　　　號4樓.
　　　　　　　　戊○○
　　　　　　　　庚○○
上列上訴人因被告等誣告等罪案件，不服台灣高等法院台南分院
中華民國九十三年三月二十三日第二審更審判決（九十二年度重
上更(二)字第三０三號，起訴案號：台灣台南地方法院檢察署八十
六年度偵字第六五四七、一０五三一、一二二七二號），提起上
訴，本院判決如下：
    主  文
原判決關於甲○○、己○○常業重利部分及乙○○、丙○○、丁
○○部分均撤銷，發回台灣高等法院台南分院。
其他上訴駁回。
　　理　由
一、關於撤銷發回部分
本件原判決撤銷第一審關於被告甲○○、己○○常業重利部分，
及被告丙○○、乙○○、丁○○關於常業重利部分之科刑判決，
改判諭知甲○○、己○○常業重利部分及丙○○、乙○○、丁○
○部分均無罪，固非無見。
惟查(一)按審理事實之法院，對於被告有利及不利之證據，均應一
併予以注意，並依據調查證據所得之資料，本其心證而為事實之
判斷，並說明全部證據取捨判斷之理由，否則即有理由不備之違
誤。查原判決係以被害人吳維立、陳麗珠所證其等借款沒有利息
，或每新台幣（下同）十萬元月息一至二千元等語，資為被告等
人無取得與原本顯不相當重利之依據。但查己○○於偵、審中供
承：其原先係受僱於甲○○經營地下錢莊，所出借之利息有十分
、十五分、十八分不等，丙○○、丁○○出借之利息較高，後階
段係以九分利向甲○○取得資金，其再以十二至十四分利貸與其
他客戶，客戶倒帳由其自己負責。丙○○亦自承：其曾借與丁○
○一千萬元，利息自九分至十三分（見六五四七號偵查卷第二六
頁反面、三一頁，第一審卷第六頁、卷第二五四頁）。證人
董弘安證稱：其自民國八十三年、八十四年間開始向丁○○借款
。利息超過百分之一百多，如借三十萬元，一個月要還十多萬元
（見一０五三一號偵查卷第五四頁）。證人林德發於偵查中證稱
：其自八十三年向丙○○借款，利息十五分等語（見第六五四七
號偵查卷第二二二頁）。證人劉堯山於偵查中供稱：甲○○借給
余寶旻之利息為十五分（見六五四七號偵查卷第七七、七八頁）
。證人余寶旻於審理中證稱：其因週轉不靈，始向劉堯山借貸三
百餘萬元，並陸續清償完畢，但還欠三百餘萬元之利息，第一次
借一百萬元，每百萬元月息十二萬元預扣，實拿八十八萬元（見
第一審卷第一八頁、原審更(一)卷第六頁）。丙○○、乙○○
亦供承：其等向甲○○取得資金後，再以十三分之利息轉貸他人
（見六五四七號偵查卷第一六、三一頁，一０五三一號偵查卷第
七四頁反面）。上開不利於甲○○、己○○、丙○○、乙○○、
丁○○之證據，原判決未敘明不足採信之理由，自有理由不備之
違誤。(二)證人董弘安於偵查中證稱：其確向丁○○借款，利息超
過百分之一百多，如借三十萬元，一個月要還十多萬元等語，已
如前述，原判決以證人董弘安有無向甲○○等人借款，支付多少
利息，遍查全卷，均付闕如等語 (見原判決第十一頁第十四行）
。其採證顯與卷內資料不相符合，並有證據上理由矛盾之違誤。
檢察官上訴意旨指摘原判決關於甲○○、己○○常業重利部分及
乙○○、丙○○、丁○○部分不當，尚非全無理由，應認各該部
分仍有撤銷發回更審之原因。
二、關於駁回部分
本件原判決以公訴意旨略稱：被告甲○○自八十一年六月間起至
八十五年一月間止，因借款人陳麗珠、吳維立、吳孟花、陳俊昌
、林德發、汪禹利與余寶旻等人無法如期清償借款，竟單獨或與
簡坤德、被告戊○○、庚○○與丙○○（丙○○連續誣告部分經
本院駁回上訴而確定）等人，共同基於犯意之聯絡，甲○○並基
於概括之犯意，連續於下列時間，誣告陳麗珠等人涉犯詐欺(1)陳
俊昌於八十一年間至甲○○經營之賭場賭博，積欠甲○○賭債四
十一萬七千九百元，遂開立以陳俊昌為發票人，發票日八十一年
三月二十七日，到期日八十一年四月三十日、金額四十一萬七千
九百元之本票一紙交付甲○○。嗣因前開本票屆期無法支付，甲
○○為求賭債之清償，竟與戊○○共同基於使陳俊昌受刑事處分
之共同犯意連絡，由戊○○於八十一年六月十三日，持前開本票
向台灣台南地方法院檢察署，虛構陳俊昌持該本票以詐術致使戊
○○陷於錯誤而交付借款四十一萬七千九百元等不實事項向檢察
官申告，表明訴追之意。嗣經檢察官傳訊陳俊昌、戊○○後，以
本件屬民事糾紛，以八十二年度偵緝字第一六九號為不起訴處分
。(2)余寶旻於八十一年十二月間，以月息十五分向甲○○陸續借
款三百餘萬元，至八十二年二月間，雖已還款五百餘萬元，但仍
未完全清償完畢，甲○○為追討債款，竟基於使余寶旻受刑事處
分之犯意，於八十二年二月十九日隱瞞以重利借貸之事實，虛構
余寶旻以詐術借款等不實事項，向檢察官申告余寶旻詐欺。經檢
察官以八十二年度偵字第二三六七號起訴，並經台灣台南地方法
院以八十二年度易字第二一八六號判決依詐欺罪，判處有期徒刑
四月（公訴意旨誤為一年），復經原審法院以八十二年度上易字
第一四九五號，駁回上訴而告確定。(3)吳維立與己○○係舊識，
吳維立於八十二年間以其兄吳孟花簽發之支票向己○○借款三十
萬元，嗣因該支票退票，己○○遂與庚○○共同基於使吳維立、
吳孟花受刑事處分之共同犯意連絡，由己○○將前開支票交予庚
○○，由庚○○於八十二年二月二十二日向台灣台南地方法院檢
察署檢察官，虛構吳維立與吳孟花以詐術致使庚○○陷於錯誤而
交付借款等不實事項，申告吳維立詐欺，經檢察官以吳孟花、吳
維立與庚○○間之債務係民事糾紛，以八十二年度偵字第二三六
六號為不起訴處分。(4)李瑞祥與丁○○原有金錢往來，丁○○亦
以甲○○提供之資金出借，八十三年三月間，李瑞祥以十日計息
一次，月息三十分之利息，向丁○○借款二百萬元，至八十三年
九月間，本息累計高達二千多萬元，經李瑞祥陸續清償，尚積欠
八百十萬元，經於八十三年九月間簽發支票共十三張，金額共計
八百十萬元交與丁○○。丁○○並將部分支票交與甲○○，嗣因
前開十三紙支票屆期均未兌現，甲○○向李瑞祥求償未得，竟與
丙○○共同基於使李瑞祥受刑事處分之共同犯意聯絡，由甲○○
將李瑞祥簽發之前開支票予丙○○，由丙○○於八十四年八月十
二日持向台灣台南地方法院檢察署檢察官，虛構李瑞祥於八十二
年八、九月間，在台南市○○路之通益汽車商行內，佯以開發台
東縣成功鎮之石灰礦山需用資金，而持前開支票向甲○○詐借八
百十二萬元，申告李瑞祥詐欺，致檢察官以八十四年度偵字第八
六三七號對李瑞祥起訴，甲○○並於台灣台南地方法院以八十五
年度易字第七號案件審理時，教唆紀青秀（紀青秀偽證部分業經
本院駁回上訴確定）於八十五年一月三十日審理時，以證人身分
就丙○○是否曾於八十三年八月二十七日向其領取一百萬元借款
之與案情有重要關係之事項，具結後為虛偽陳述，嗣經台灣台南
地方法院以李瑞祥罪嫌不足，而為無罪判決。經檢察官提起上訴
，原審法院認丙○○確於八十三年八月二十七日曾向紀青秀領取
一百萬元，並轉借李瑞祥，認李瑞祥確有詐欺情事，而於八十五
年八月三十一日以八十五年度上易字第一一三一號撤銷，改判李
瑞祥有期徒刑一年。嗣經李瑞祥於八十七年間就前開八十五年度
上易字第一一三一號判決提起再審，經原審法院向台南市第五信
用合作社函詢後，認前開十三張支票係於八十三年九月六日始行
領用，認丙○○、紀青秀於前開案件中所言不實，於八十七年十
月二十二日裁定開始再審，並以八十七年度再字第八號判決為李
瑞祥無罪確定。(5)林德發前於八十三年間因經營生意，而以其及
汪禹利簽發之二十三張支票向丙○○借貸，丙○○遂以甲○○提
供之資金，貸予林德發七百餘萬元。嗣因林德發交付之支票不獲
兌現，甲○○為追討債款，竟與丙○○共同基於使林德發及汪禹
利受刑事處分之共同犯意聯絡，由丙○○將林德發交付之前開支
票予甲○○，由甲○○於八十四年九月五日持向台灣台南地方法
院檢察署檢察官，虛構林德發持前開支票詐款七百餘萬元，向檢
察官申告林德發詐欺，經檢察官查明林德發係向丙○○借款，及
汪禹利並無詐騙甲○○之情，以八十四年度偵字第九五０五號為
不起訴處分。甲○○復接續前開誣告犯意，聲請再議，經台灣高
等法院台南分院檢察署以八十五年度議字第四０七號駁回再議而
告確定。(6)陳麗珠與甲○○係舊識，陳麗珠因經營事業，於八十
年間以支票二張（均以陳啟東為發票人，發票金額均是十五萬元
，發票日期分別為八十三年五月二十日及八十三年六月二十日）
向甲○○借款三十萬元。嗣因該二支票退票，但陳麗珠僅於八十
三年五月二十四日及同年六月二十日分別匯款十萬元及五萬元還
債，甲○○為追討債款，竟與簡坤德共同基於使陳麗珠受刑事處
分之共同犯意聯絡，由簡坤德於八十五年一月十二日向台灣台南
地方法院檢察署檢察官，虛構陳麗珠詐借款項，申告陳麗珠詐欺
，經檢察官查明陳麗珠借貸之對象係甲○○而非簡坤德，以八十
五年度偵字第八七二號為不起訴處分。(7)高玉樹於八十年間透過
田嘉琳（業經判決無罪確定）向甲○○借款五十五萬元，利息六
十分，至同年年底無法償還。甲○○竟要求己○○控告高玉樹借
款一百萬元詐欺不還，經台灣台南地方法院以八十一年度易字第
五八二號判處高玉樹有期徒刑十月，緩刑五年確定。(8)謝進興因
向甲○○借錢賭博，積欠甲○○債務，與其弟謝進嘉共同簽發面
額二百萬元（起訴書誤為二萬元）之本票予甲○○。屆期未清償
，甲○○將本票交由庚○○聲請本票裁定，對謝進興之財產強制
執行，後由己○○出面，雙方達成協議，而撤回強制執行，因謝
進興仍未還款，甲○○遂指示庚○○於八十一年十一月二十八日
向台灣台南地方法院檢察署對謝進興提出詐欺告訴，由台灣台南
地方法院以八十二年度易字第四七五號判決謝進興有期徒刑五月
，緩刑三年確定。(9)洪勝德於八十一年間向甲○○以支票調現，
積欠十七萬八千元未還，甲○○即與戊○○共同基於誣告之犯意
，由戊○○於八十一年六月二十六日向台灣台南地方法院檢察署
檢察官告訴洪勝德詐欺，經檢察官認洪勝德與戊○○間係屬民事
糾紛，而以八十一年度偵字第七九八九號為不起訴處分確定。(10)
己○○因遭借款人倒債，致積欠甲○○一千餘萬元，甲○○將己
○○提出調現中債信不良之支票退還己○○，要求以現金償還，
己○○未返還支票，亦未交付現金。甲○○遂於八十五年間向台
灣台南地方法院檢察署告訴己○○侵占，案經起訴，由台灣台南
地方法院以八十五年度易字第一六０四號判決有期徒刑一年六月
等情。因認甲○○、己○○、戊○○、庚○○涉犯誣告罪嫌等語
。訊據甲○○、己○○、戊○○、庚○○等人均否認有誣告情事
，均辯稱：陳俊昌等人確有借錢未還之事實，其等據以告訴，尚
與誣告罪有別云云。查陳俊昌於偵查中供稱：（與甲○○有無金
錢往來？）「是在他那裡打麻將向他借的。」（提示和解書？）
「是欠他（指甲○○）賭債，甲○○叫我開本票四十二萬多一張
，我要求暫緩還錢，他以戊○○名義告我詐欺。」，核與戊○○
於偵查中自承：（你與陳俊昌認識？）「認識，是由己○○處認
識。陳俊昌欠甲○○，而以我名義提起告訴。」、（陳俊昌沒欠
你錢，為何提告訴？）「因我在甲○○那裡工作，認為可能可以
。」等語相符。是陳俊昌確有積欠甲○○債務未還之情。而余寶
旻亦供承曾向劉堯山借錢未還；吳維立亦供承：其與己○○為好
友，八十二年間因無法週轉，才向己○○借款三十萬元支應。李
瑞祥亦陳稱：伊係向丁○○借款，因重利無法清償，而於前揭時
間，在嘉禾汽車公司請證人楊明達簽發其弟楊瑞文之支票交付丁
○○後，始得離去等語，核與在場之證人林德發於偵查中結證：
「我是嘉禾公司負責人，當天在場，李瑞祥有向丁○○借錢，他
們雙方約在我公司談，而楊明達開楊瑞文的票支付，而丁○○當
天在場。」，及證人楊明達於偵查中結證（丙○○告李瑞祥案能
否說明十三張支票如何簽發？）「八十三年七、八月間，李瑞祥
通知我到西門路四段嘉禾汽車公司，我去時有大群人在那裡，李
瑞祥坐著，而有一大群人圍著他」、「我有開一張五十萬楊瑞文
帳號支票給他，隔天有兌現。李瑞祥要求我開支票給丁○○，李
瑞祥和丁○○的手下將支票拿去給丁○○，那天一共開出去十五
張支票」等語；丁○○於八十八年四月十八日調查時，亦稱：該
借款係伊借予李瑞祥等語均相符合。李瑞祥係積欠丁○○債務，
則丁○○於支票退票後，將債權轉讓丙○○或委由丙○○提出告
訴，尚難認係虛構事實。且訊據林德發於台灣台南地方法院檢察
署八十四年度偵字第九五０五號案件中，陳稱：（八十三年四月
間有拿支票向甲○○借款七百多萬元？）「沒有，我與他不認識
，我是向丙○○借的，支票也是拿給他，錢也是由丙○○交給我
的。」等語；於本案偵查中陳稱：（你與甲○○有無金錢往來？
）「沒有，我被他告過，我曾以票向丙○○借款，但不知為何票
轉到他（指甲○○）那裡。」等語，核與丙○○於偵查中自承：
「林德發是向我借，我再向甲○○借。」等語相符。林德發既積
欠丙○○債務，丙○○認林德發有詐欺情形，委由甲○○提出詐
欺告訴，尚難認係虛構事實，而有誣告故意。又陳麗珠於偵查中
陳稱：其於前揭時地向甲○○以前開二支票借款三十萬元，並曾
以匯款方式歸還十五萬元，嗣因甲○○與其有交情，不便告其詐
欺，始叫簡坤德出面告訴等語，核與簡坤德於偵查中自承：（有
關你告陳麗珠詐欺案件情形如何？）「我當時在甲○○處工作，
有一次甲○○拿陳麗珠的票給我，叫我告陳麗珠。」等語相符，
足見陳麗珠確有向甲○○借款，則甲○○於索討無著後，主觀上
認陳麗珠有詐欺情形，委由簡坤德提出詐欺告訴，尚難認係虛構
事實，而有誣告故意。而甲○○、己○○誣告高玉樹詐欺部分，
雖據己○○於法務部調查局訊問及偵查中自承不諱，但高玉樹於
偵、審中均經傳未到，致無從察核己○○自白是否與事實相符，
自難僅以己○○自白為唯一論罪之依據。另謝進興於第一審八十
二年度易字第四七五號案件初次訊問時，自承（是否拿支票向庚
○○調現？）「是，調幾次已經忘記了。」、（為何未還又避不
見面？）「我不知欠他多少錢，已還他一部分。」等語；復於八
十二年六月一日於該案偵查時供稱：（是否經營超級市場生意？
）「是的。」、（何時倒閉？）「生意不佳盤給別人。」等語，
核與庚○○於偵審中均稱係謝進興經營超市欠缺資金，而持支票
向其調現等語相符。謝進興事後雖翻異前詞，改稱並未經營超市
且該案系爭支票係其簽發予員工「俊雄」之人云云。但謝進興始
終未能提出該名「俊雄」之男子之年籍資料，認謝進興事後所為
之上開言詞是否可信，尚屬可疑。此外，洪勝德曾交付以陳敏吉
為發票人之支票確以甲○○帳戶代收之情，此觀前開支票背面之
紀錄自明。而洪勝德於八十一年度偵字第七九八九號案件中，自
承其持前開支票向戊○○借款十餘萬元，核與戊○○於該案內之
指述相符，並有和解書一份在卷可稽，尚難認甲○○、戊○○有
誣告之故意。另己○○供承：其曾以四十四紙支票向甲○○調現
，因甲○○以票主債信不佳，故託請紀青秀交還上開支票，命予
更改票期或換票、付現，但其於收受支票後，並未依指示為換票
或付現，亦未將支票退還甲○○等語甚明，則甲○○告訴己○○
侵占，尚無誣告之故意等情。因而撤銷第一審關於甲○○、己○
○、戊○○、庚○○誣告部分之科刑判決，改判諭知甲○○、己
○○、戊○○、庚○○部分無罪，已詳予說明其論斷所憑之依據
與理由，經核於法尚無不合。檢察官上訴意旨略稱：(一)陳俊昌因
賭博而積欠甲○○四十二萬餘元，但與戊○○並無任何債務關係
存在，甲○○與戊○○隱瞞前開債務為賭債（自然債務）之事實
，由戊○○虛構借款之事實而為詐欺之告訴，自難卸其誣告之罪
責。(二)吳維立係向己○○而非向庚○○借款，則己○○究係將債
權讓與庚○○，或委由庚○○起訴，原審未加調查，遽行判決，
自有未洽。(三)李瑞祥係向丁○○借款，並非向丙○○借款，此據
李瑞祥、證人林德發、楊明達證述明確；丁○○、己○○亦陳稱
：李瑞祥係向丁○○借款，該債務與丙○○無關。則甲○○於李
瑞祥之支票退票後，命丙○○提出告訴，作為討債之手段，自難
卸誣告之罪責。(四)私人借貸而無法清償，是否構成詐欺罪，當以
債務人於借貸有無不欲付款之不法所有意圖為斷。查余寶旻向甲
○○借款三百萬元，但已支付五百餘萬元，顯見余寶旻於借款之
時無不法所有之意圖，甲○○隱瞞前開還款多於借款之事實而為
告訴，難謂無虛構事實而有誣告之犯行等語。但按票據法上之本
票或支票為無因證券，執票人因提示不獲兌現，非不可親自或轉
讓他人以提出告訴，且陳俊昌等人均有向甲○○等人借款，則甲
○○等人於票據不獲兌現時，認有被詐欺情事而向該管檢察官提
出告訴，難認係虛構事實，故陷人罪之犯行與犯意，已據原判決
敘述詳確，核無所指調查職責未盡及理由不備之違誤。檢察官此
部分之上訴，難認有理由，應予駁回。
據上論結，應依刑事訴訟法第三百九十七條、第四百零一條、第
三百九十六條第一項，判決如主文。
中　　華　　民　　國　九十四　年　　六　　月　 三十 　日
                      最高法院刑事第六庭
                          審判長法官  莊　登　照
                                法官  洪　明　輝
                                法官  黃　一　鑫
                                法官  魏　新　和
                                法官  林　秀　夫
      本件正本證明與原本無異
                                      書  記  官
中　　華　　民　　國　九十四　年　　七　　月　　六　　日
                                                Ａ
